【裁判字號】    99,交抗,34
【裁判日期】    990126
【裁判案由】    違反道路交通管理處罰條例
【裁判全文】
臺灣高等法院交通事件裁定              99年度交抗字第34號
抗  告  人    交通部公路總局新竹區監理所桃園監理站
受處分  人    甲○○
送達代收人    陳敏玲
上列抗告人因道路交通管理處罰條例案件，不服臺灣桃園地方法
院98年度交聲字第3078號，中華民國98年12月1 日所為裁定，提
起抗告，本院裁定如下：
    主  文
原裁定撤銷，發回臺灣桃園地方法院。
    理  由
一、原裁定意旨略以：
  (一)、原處分意旨略以：異議人即受處分人甲○○於民國98年10
      月21日下午3 時6 分許，駕駛車牌號碼RZ-2257 號自用小
      客車，行經桃園縣國道2 號高速公路西向18公里處，為警
      測得其呼氣所含酒精濃度達每公升0.41毫克，經內政部警
      政署國道公路警察局桃園縣政府警察局第六警察隊所警員
      填製公警局交字第Z00000000 號舉發違反道路交通管理事
      件通知單當場舉發，嗣原處分機關即交通部公路總局新竹
      區監理所認受處分人上開違規事實明確，乃於98年10月29
      日以桃監裁罰字第裁52-Z00000000號違反道路交通管理事
      件裁決書，依道路交通管理處罰條例第35條第1 項第1 款
      、第24條第1 項第2 款之規定，裁處受處分人罰鍰新臺幣
    （下同）34,500元、吊扣駕駛執照12個月、施以道安講習等
      語。
  (二)、聲明異議意旨略以：異議人當時係駕駛自用小客車為警查
      獲酒後駕車，惟原處分機關竟裁罰吊扣異議人之職業聯結
      車駕照，而異議人係以駕駛聯結車為業，上開處分剝奪其
      駕駛聯結車輛之權利，將對異議人生存權、工作權造成重
      大影響，為此爰就原處分吊扣其職業聯結車駕駛執照部分
      ，依法聲明異議等語（至於罰鍰34,500元、施以道安講習
      部分，則未據其聲明異議）。
  (三)、按道路交通管理處罰條例第68條業於94年12月14日修正，
      並自95年3 月1 日施行，修正前之道路交通管理處罰條例
      第68條規定：「汽車駕駛人，因違反本條例及道路交通安
      全規則之規定，受吊扣或吊銷駕駛執照處分時，吊扣或吊
      銷其持有各級車類之駕駛執照。」，而修正後之道路交通
      管理處罰條例第68條則規定：「汽車駕駛人，因違反本條
      例及道路交通安全規則之規定，受吊銷駕駛執照處分時，
      吊銷其持有各級車類之駕駛執照。」，其修正之原因乃舊
      法將違規駕駛人所持有各級車類之駕駛執照一併吊扣或吊
      銷，失之過酷，影響人民工作及生活甚鉅，故依修正後規
      定，受吊扣駕駛執照處分時，不再吊扣其持有各級車類之
      駕駛執照，僅於受吊銷駕駛執照處分時，始吊銷其持有各
      級車類之駕駛執照。
  (四)、查異議人上開違規行為係發生於98年10月21日，自應適用
      修正後之道路交通管理處罰條例第68條規定。而修正後之
      規定，既將「吊扣」等字刪除，是以行為人有前揭道路交
      通管理處罰條例第35條第1 項第1 款所規定之違規行為，
      而須吊扣駕駛執照時，僅能吊扣行為人當時駕駛該違規車
      輛所憑之駕駛執照，而不得吊扣該違規行為人所持有、與
      駕駛違規車輛無關之其他各級車類駕駛執照。
  (五)、道路交通管理處罰條例第68條之規定，既將原規定之「吊
      扣」二字刪除，故受吊扣駕駛執照處分時，不再吊扣其持
      有各級車類之駕駛執照，僅於受吊銷駕駛執照處分時，始
      吊銷其持有各級車類之駕駛執照，本件異議人雖有因酒後
      駕駛自用小客車之違規行為，原處分機關固得為吊扣異議
      人所持有之普通小型車駕駛執照之處分，然異議人既無普
      通小型車駕駛執照可供吊扣，依前揭法文說明，尚非得遽
      予吊扣其所持有普通小型車以外各級包括職業聯結車之駕
      駛執照，且如有吊扣汽車牌照或駕駛執照處分，主文欄亦
      應記明應受吊扣之汽車牌照或駕駛執照名稱、號碼及吊扣
      期間，乃原處分機關未予詳查，逕以道路交通管理處罰條
      例第35條第1 項第1 款規定裁處異議人吊扣其職業聯結車
      駕駛執照12個月，自有未洽，異議人據此聲明異議，指摘
      原處分不當，為有理由，爰撤銷原處分關於吊扣職業聯結
      車駕駛執照12個月之處分，以為適法。
二、抗告意旨略以：
  (一)、依道路交通管理處罰條例第35條第1 項第1 款、第24條第
      1 項第2 款及道路交通案件處理辦法第20條前段規定可知
      ，就汽車駕駛人酒精濃度超過規定標準之同一事實，採以
      科處罰鍰、移置保管汽車、吊扣駕照一年及接受道路交通
      安全講習四種行政罰併罰之立法，參諸立法理由所示，係
      用以遏阻系爭違反行政義務之行為，以求維護、確保交通
      秩序安全。
  (二)、原裁定既認受處分人確有駕駛自用小客車「酒精濃度超過
      規定標準」之違規情形，則就吊扣其駕駛執照12個月部分
      ，僅係如何為適當處分及執行之問題，尚不能因受處分人
      僅持有汽車駕駛執照（駕照種類職業聯結車），即認此部
      分免罰，否則無異是鼓勵領有較高級駕駛執照之人酒後違
      規駕駛較低級之車輛，如此將使道路交通管理處罰條例第
      35條第1 項第1 條形同具文。原裁定就此部分逕為撤銷，
      尚與道路交通管理處罰條例第35條第1 項第1 款規定不合
      ，不無違誤，爰依法提起抗告，請求准予撤銷原裁定，並
      自為裁定云云。
三、本院查：
  (一)、查原審已說明道路交通管理處罰條例第68條已於94年12月
      14日修正，查其修正過程與修正條文，立法委員認為原條
      文「汽車駕駛人，因違反本條例及道路交通安全規則之規
      定，受吊扣或吊銷駕駛執照處分時，受吊扣或吊銷其持有
      各級車類之駕駛執照」將違法或違規駕駛人所持有各級車
      類之駕駛執照一併吊扣或吊銷，失之過酷，對於人民工作
      與生活影響過鉅，有違比例原則，經與交通部協商後，乃
      將其中「受吊扣處分者，吊扣其持有各級車類之駕駛執照
      」部分之規定刪除。是駕駛人違反道路交通管理處罰條例
      第35條第1 項第1 款之規定而受吊扣駕駛執照處分時，依
      修正後同法第68條規定並參照其修正意旨，應僅得吊扣違
      規或違法當時駕駛車類之駕駛執照。
  (二)、又酒醉駕車行為均製造法所不容許之風險，以風險製造之
      立場觀之，並不因駕駛車輛種類之不同，而有所差別，但
      從風險實現之觀點而言，酒醉駕駛車類之不同，其對於交
      通安全衍生之實害結果也有所差異，如駕駛人駕駛低一級
      之車類違反本條例之規定時，不論其所造成之實害結果，
      而一律吊扣駕駛人所持有之各類駕照，亦有違反相同事件
      相同處理，不同事件不同處理之平等原則。（臺灣高等法
      院暨所屬法院97年法律座談會刑事類提案第40號研討結果
      亦同此見解）。
  (三)、駕駛人受吊扣駕駛執照處分時，不再吊扣其持有各級車類
      之駕駛執照，故原處分機關於作成吊扣駕駛執照處分時，
      應就行為人所應吊扣之駕駛執照種類予以限定，始符合依
      法行政原則。是依前述受處分人依法所受之處分應為限制
      其駕駛普通小型車之權利，而受處分人持有之駕駛執照為
      職業聯結車駕駛執照，受處分人雖無普通小型車駕駛執照
      可供吊扣，若原處分機關因受處分人無普通小型車駕駛執
      照可供吊扣，而逕行吊扣受處分人之職業聯結車駕駛執照
      ，此舉顯已逾越修正後道路交通管理處罰條例第68條之規
      範意涵及範圍，是原處分機關此部分之裁處於法即有未合
      。並且雖目前主管機關關於駕駛執照核發之作業程序，依
      「一人一照原則」，對駕駛人持高一級駕駛執照者，並未
      核發低一級車類之駕駛執照，致有本件因受處分人無普通
      小型車駕駛執照可供吊扣之情形發生，惟主管機關可利用
      電腦資料處理或在職業大客車駕照註記或其他方式，吊扣
      受處分人普通重型機車之駕駛執照，執行層面應可適當克
      服（參照本院暨所屬法院98年度法律座談會刑事類提案第
      20 號）
  (四)、原裁定意旨以受處分人甲○○有酒後駕駛自用小客車之違
      規行為，但因受處分人未領有自用小客車駕駛執照，僅領
      有職業聯結車駕駛執照，而應撤銷原處分吊扣其職業聯結
      車駕駛執照部份，原審認受處分人此部分聲明異議為有理
      由，撤銷關於吊扣職業大客車駕駛執照12個月之處分，經
      核認事用法，並無不合。惟查：
      1.本件酒後駕車僅為交通違規行為，有關其處罰效果之罰
        鍰、吊扣駕駛執照及施以道路交通安全講習等處分，均
        與該交通違規行為是否存在無從分離。法院審理時應先
        確定受處分人是否確有交通違規行為事實，再決定原處
        分機關所適用之法律有無錯誤。從而，受處分人聲明異
        議狀雖僅就吊扣駕駛執照部分聲明異議，其餘部分並未
        提及。惟該罰鍰與施以道路交通安全講習部分，既然與
        交通違規行為是否存在無從分離，法院自應予以審理。
        否則，倘法院審理結果，認其交通違規行為不存在，僅
        能將原處分關於吊扣駕駛執照部分予以撤銷改判，其餘
        部分因認未經聲明異議而確定，致生無交通違規行為，
        而遭處罰鍰及施以道路交通安全講習之不合理現象。（
        參照本院暨所屬法院98年度法律座談會刑事類提案第23
        號）。
      2.依上開說明，本件受處分人雖僅就吊扣職業大客車駕駛
        執照部分聲明異議，其餘部分未異議，惟該罰鍰與施以
        道路交通安全講習部分，其與交通違規行為是否存在無
        從分離，法院自應全部審理，而於主文中詳為記載。
四、綜上論結，受處分人確有在上開時、地，因違反酒後駕駛自
    用小客車，經測試呼氣中酒精濃度超過規定標準之違規行為
    ，原裁定撤銷原處分關於吊扣駕駛執照12個月部分，尚無違
    誤。惟因聲明異議程序，屬司法救濟途徑之一環，應由法院
    審查受處分人所涉之違規事實是否成立、原處分所適用之法
    條是否正確及裁罰是否適當等事項。準此，法院負有司法審
    查之作用，對原處分失當時，應自為處分。本件受處分人雖
    未就原處分關於罰鍰與應接受道路交通安全講習部分聲明異
    議，抗告意旨亦未就原裁定罰鍰與應接受道路交通安全講習
    部分提起抗告，然本案係單獨之交通違規行為，罰鍰處分、
    吊扣駕駛執照及應接受道路交通安全講習部分是否無從區分
    ，允宜詳為查核審究。原裁定既有上揭可議之處，自屬無可
    維持，應由本院將原裁定撤銷發回原審法院更為適法裁定。
據上論斷，應依道路交通管理處罰條例第89條、第35條第1 項第
1 款、第24條第1 項第2 款，道路交通案件處理辦法第20條、第
26條及刑事訴訟法第413 條，裁定如主文。
中    華    民    國    99    年    1    月    26    日
                  刑事第九庭  審判長法  官  陳貽男
                                    法  官  詹駿鴻
                                    法  官  楊炳禎
以上正本與原本無異。
不得再抗告
                                    書記官  林月蓉
中    華    民    國    99    年    1    月    26    日


司法院資訊處製作；財團法人民間司法改革基金會備份。
